臺灣高等法院民事判決　九十三年度重再字第二一號
再審　原告　甲○○
再審　被告　臺北市政府
法定代理人　馬英九
訴訟代理人　鍾明達律師
上列當事人間請求國家賠償事件，再審原告對於民國九十三年三
月十六日本院九十二年度重上國字第一二號判決提起再審，本院
於九十三年十二月二十九日言詞辯論終結，判決如下：
    主    文
再審之訴駁回。
再審之訴訴訟費用由再審原告負擔。
    事實及理由
一、本件再審原告起訴時，原請求再審被告給付新台幣（下同）
    一千七百四十四萬八千四百三十九元及法定利息，嗣改為請
    求給付一千一百零九萬六千四百七十八元本息，核屬減縮應
    受判決事項之聲明，應予准許。
二、本件再審原告起訴主張：再審被告所屬消防局火調科公務員
    林順明，依消防法第1 、26、43、條之規定，強制進入再審
    原告住宅等火災現場，所為勘查、查詢、製作訊問筆錄、採
    證、保存、調查報告等行為，自屬居於國家機關之地位，行
    使公權力之行為。其所為調查報告違反調查所得，故為不實
    記載，致伊遭台北地檢署檢察官以涉有公共危險罪嫌聲請簡
    易處刑，並因此罹患憂鬱症無法工作，受有財產上及精神上
    損害共計一千一百零九萬六千四百七十八元，自屬林順明於
    執行職務行使公權力時不法侵害伊之自由及權利。又伊收受
    台北地院八十八年度易字第三三八四號無罪判決時，僅知林
    順明調查報告書不被採用，惟縱鑑定有誤，尚不能遽指有故
    意過失之不法行為，自不能以此起算請求權時效，因依曉諭
    暫撤九十年國字第一六號事件，直至九十二年六月二日始確
    信而起訴，依國家賠償法第三條之一及最高法院八十五年臺
    上字第一九二七號判例之意旨，時效應自該日起算。乃原確
    定判決均疏未注意而為不利伊之判決，自屬消極不適用法規
    。因依民事訴訟法第496 條第1 項第1 款之規定，提起本件
    再審之訴，求為將本院九十二年度重上國字第一二號原判決
    廢棄，改判如其聲明所示之判決（再審原告併對最高法院九
    十三年度台上字第一五二五號裁定聲請再審部分，非屬本院
    管轄，另裁定移送最高法院處理）。
三、再審被告則以：鑑定機關進行鑑定工作，雖屬執行職務，但
    並非行使公權力。又火災調查人員於調查過程中並無故意過
    失，刑事判決結果係以調查報告無從肯認起火原因確為再審
    原告所致，而為其無罪之判決，並未認定報告製作不實，消
    防局並無故意或過失不法侵害再審原告之權利，其等所受損
    害與消防局之行為並無相當因果關係。再者，依再審原告之
    起訴事實，顯於檢察官起訴時即知悉損害及賠償義務人，原
    確定判決因認再審原告至遲於九十年三月五日原法院調查時
    即已知悉，再審原告雖曾於同年七月十七日起訴，卻於九十
    一年八月八日撤回，其時效自視為不中斷，則再審原告遲至
    九十二年六月二日起訴，其侵權行為損害賠償之請求權自已
    罹於消滅時效等語，資為抗辯。並求為駁回再審之訴之判決
    。
四、對於第二審判決於上訴期間內提起上訴者，其上訴因不合法
    而被以裁定駁回時，在該裁定確定，尚無從斷定上訴為不合
    法。因之，應於駁回上訴之裁定確定時，始知悉原判決確定
    ，故對於該原判決提起再審之訴之不變期間，應自駁回上訴
    之裁定確定時起算（最高法院六七年台上字第四九五號判例
    參照）。本件再審原告係於九十三年八月十三日收送最高法
    院駁回上訴之裁定，故其提起再審之不變期間應自翌日即同
    年月十四日起算，至再審原告於同年九月十日提起本件再審
    之訴尚未逾卅日不變期間，故再審原告提起本件再審程序上
    為合法。
五、人民依國家賠償法第2 條規定請求國家賠償之要件，須公務
    員行使公權力之行為不法侵害人民之權利，始得請求賠償；
    如公務員執行之職務並非行使公權力，自無請求賠償之餘地
    。所謂行使公權力之行為，係指公務員居於國家機關之地位
    ，行使統治權作用之行為而言，即運用命令及強制等手段干
    預人民自由及權利之行為。本件火災發生後，再審被告之消
    防局人員依消防法第26 條 第1 項規定，調查、鑑定火災原
    因，製作火災原因調查報告書移送當地警察機關即台北市政
    府警察局中正第二分局參酌，再經該分局調查後，認再審原
    告涉有公共危險罪嫌移送台北地檢署檢察官偵辦，嗣經該署
    檢察官依職權偵查並調閱相關資料後提起公訴，可知消防局
    依據火災現場所製作之「火災原因調查報告書」，僅為鑑識
    機關所為之調查意見報告書，僅供檢警機關辦案參考，消防
    局並無權逕依該報告將再審原告移送檢警機關偵辦，故消防
    局製作「火災原因調查報告書」並未直接干預再審原告之自
    由及權利，顯非公務員執行職務行使公權力之行為。原判決
    以消防局所製作「火災原因調查報告書」非公務員行使公權
    力之行為，認再審原告主張其因消防局調查報告書而遭台北
    地檢署檢察官聲請簡易處刑，致其受有財產上及精神上之損
    害，依國家賠償法第2 條規定請求再審被告賠償，為無理由
    ，不予准許，並無不合。故再審原告以再審被告之消防局人
    員依據系爭火災現場所製作之「火災原因調查報告書」為公
    權力之行使，指摘原確定判決有消極不適用消防法第一條、
    第二十六條、第四十三條之適用法規錯誤云云，並無理由。
六、按國家賠償請求權，自請求權人知有損害時起，因二年間不
    行使而消滅；又所謂知有損害，須知有損害事實及國家賠償
    責任之原因事實。國家賠償法第8 條第1 項前段及國家賠償
    法施行細則第3 條之1 定有明文。再審原告前經台北地檢署
    檢察官以其涉有公共危險罪嫌，而於八十八年九月十三日以
    該署八十八年度偵字第一八三三二號聲請簡易判決處刑書向
    原法院聲請簡易處刑，該聲請書內以再審原告涉犯刑法第一
    百七十五條第三項之失火罪之犯罪事實中，有引用消防局火
    災原因調查報告書為證據資料之一，旋經原法院刑事庭於九
    十年四月二十四日判決再審原告無罪，再審原告於同年五月
    四日收受該判決，且再審原告亦曾於九十年七月十七日具狀
    訴請再審被告國家賠償，並經原法院以九十年度國字第十六
    號請求國家賠償案件審理中，嗣於九十一年八月八日具狀撤
    回起訴，亦據本院前審及原法院查核屬實，足證，再審原告
    既知於九十年七月十七日提起訴訟，則其主張因消防局製作
    系爭火災原因調查報告書內容錯誤，致其檢察官聲請簡易處
    刑，經原法院刑事庭判決無罪並收受判決（即九十年五月四
    日）時，上訴人於斯時即已知其受有損害事實及國家賠償責
    任之原因事實至明，故其國家賠償請求權應至斯時即開始進
    行。是上訴人至遲應於九十二年五月四日前起訴。原判決以
    上訴人固曾於九十年七月十七日提起國家賠償訴訟，但已於
    九十一年八月八日具狀撤回該訴訟，即不生中斷時效之效力
    ，俟其於九十二年六月二日再起訴，顯已逾二年之請求權時
    效，經再審被告為時效抗辯，其請求即無理由，已詳為說明
    其理由，並無適用法規錯誤之情形。再審原告仍執陳詞認其
    不知消防人員林順明製作不實之調查報告是否有故意過失，
    請求權時效無從進行云云，指摘原判決適用法規錯誤，核無
    理由。
七、綜上所述，本院原判決並無再審原告所指之適用法規錯誤情
    形，再審原告依民事訴訟法第496 條第1 項第1 款之規定，
    提起再審之訴為無理由，應予駁回。
八、兩造其餘陳述及舉證，核不影響判決結果，茲不予一一論列
    ，附此敘明。
九、結論：本件再審之訴為無理由，爰依法判決如主文。
中　　華　　民　　國　　94　　年　　1 　　月　　12　　日
                  民事第十三庭審判長法  官　張宗權
                                    法　官  蕭艿菁
                                    法  官  陳忠行
正本係照原本作成。
如不服本判決，應於收受送達後二十日內向本院提出上訴書狀，
其未表明上訴理由者，應於提出上訴後二十日內向本院補提理由
書狀（均須按他造當事人之人數附繕本）上訴時應提出委任律師
或具有律師資格之人之委任狀；委任有律師資格者，另應附具律
師資格證書及釋明委任人與受任人有民事訴訟法第四百六十六條
之一第一項但書或第二項（詳附註）所定關係之釋明文書影本。
中　　華　　民　　國　　94　　年　　1 　　月　　13　　日
　　　　　　　　　　　　　　　　　　書記官  明祖星
附註：
民事訴訟法第四百六十六條之一（第一項、第二項）：
對於第二審判決上訴，上訴人應委任律師為訴訟代理人。但上訴
人或其他法定代理人具有律師資格者，不在此限。
上訴人之配偶、三親等內之血親、二親等內之姻親，或上訴人為
法人、中央或地方機關時，其所屬專任人員具有律師資格並經法
院認為適當者，亦得為第三審訴訟代理人。
